臺灣臺北地方法院民事簡易判決
111年度北保險簡字第79號
原      告  嘉聯資產管理有限公司

法定代理人  梁家源  


被      告  中國人壽保險股份有限公司

法定代理人  譚碩倫  
訴訟代理人  陳榆樺  
上列當事人間請求給付解約金事件，於中華民國111年6月20日言
詞辯論終結，本院判決如下：
　　主      文
原告之訴駁回。
訴訟費用由原告負擔。
    事實及理由要領
一、本件原告經合法通知，未於言詞辯論期日到場，查無民事訴
    訟法第386條所列各款情事，應准被告之聲請，由其一造辯
    論而為判決，合先敘明。
二、原告主張：其為訴外人陳文蕙之債務人，原告前針對債務人
    陳文蕙對被告有保單價值準備金債權存在提起確認之訴，經
    臺灣高雄地方法院110年度保險簡上字第2號判決勝訴確定，
    是以原告依法針對前開保單價值準備金進行強制執行，並取
    得鈞院109年度司執助字第6760號保單換價命令。然因被告
    再次聲明異議，不願終止債務人保險契約並進行換價程序，
    原告爰向被告提起給付解約金訴訟，並聲明：被告應給付原
    告新臺幣（下同）123,689元及自民國109年7月29日起至清
    償日止，按年利率5%計算之利息。
三、被告則以下情辭置辯，並聲明：原告之訴駁回。
㈠、保單價值準備金係平準保費制下保險人依法令所提撥之準備
    金，非要保人所有，更非要保人之責任財產。又依保險法第
    11條、第145條規定及同法第146條第2項亦明確規定保險業
    資金「包括業主權益及各種準備金。」足證依法律規定，人
    壽保險之保單責任準備金，屬於保險業之資金，執行法院自
    形式外觀審查，保單責任準備金應非屬債務人之責任財產，
    自不得發扣押令。
㈡、又就債務人對於第三人之金錢債權為執行時，執行法院於查
    封階段(即扣押程序)中，依強制執行法第115條第1項先以扣
    押命令(或稱禁止命令)禁止債務人收取、處分、並禁止第三
    人向債務人清償。並於換價階段時，依同條第2項、第3項將
    債務人對第三人之金錢債權，以收取命令、移轉命令、支付
    轉給命令、變賣或拍賣方式將該財產加以轉換為價金，再就
    該換得之價金滿足債權人之金錢債權。從而，按照上開法律
    規定，就債務人對於第三人之金錢債權為執行時，應無從以
    終止契約為執行方式，執行法院自不得對當事人之契約加以
    終止。再者，強制執行事件係屬非訟性質，執行法院對於是
    否具備開始強制執行之事項，僅得為形式審查，而無從為實
    體內容之判斷。是以，如執行法院需另自行判斷何者種類或
    性質之契約可得終止，無異是賦予執行法院是否具備強制執
    行之事項為實體內容之判斷，自有違強制執行法院僅得為形
    式審查之意旨，亦屬不適當之執行方法自明。　　
㈢、況人身保險之保險標的乃屬無價，無法以經濟上利益估定其
    價值，並非單純經濟上債權債務之關係，如任由他人基於債
    權債務之關係，即可對於他人之人身保險為得喪變更改變之
    權利，無異形同認為債權債務關係價值高於人身價值之意，
    而允許債權債務關係變動基於人身專屬之契約關係，甚至以
    此作為換價之手段，顯非有據。本件陳文蕙向被告投保之系
    爭保險契約，係以被保險人之死亡或失能為保險事故之標的
    ，而以保險事故之發生，作為給付保險金之要件，是系爭保
    險契約具有人身保險之性質甚明。人身保險既係以被保險人
    之生存、死亡或失能等為保險事故，應屬以被保險人之人格
    法益為基礎之財產權，而要保人以被保險人上開人格法益為
    保險事故而投保人身保險，主要乃考量被保險人與受益人間
    具有一定之身分關係，希藉由投保人身保險，使受益人得以
    在日後保險事故發生時領取保險金以作為生活上之保障，要
    保人若於保險契約仍有效存續之期間內終止保險契約，得取
    回之解約金甚少，卻須蒙受日後保險事故發生時，受益人無
    從獲取保險金保障之損失，是要保人是否依保險法第119條
    第1項規定行使終止權，往往涉及其主觀上之利益衡量，終
    止與否，應屬要保人意思決定自由之範疇，而為要保人之行
    使上專屬權，依前開說明，應不得由債權人行使，亦非得由
    執行法院本於公權力代要保人終止保險契約。本件執行法院
    固於111年2月9日發函謂該債權經債權人取得確定判決確認
    債權存在而應依令辦理云云。惟強制執行法第115條第1項至
    第3項之規定亦僅在債務人對於第三人之金錢債權倘因附條
    件、期限、對待給付或其他事由，致難以命令許債權人收取
    ，或將該債權移轉於債權人，則準用對於動產執行之規定拍
    賣或變賣之，並未規定執行法院得逕以要保人之地位終止保
    險契約；且金錢請求權之執行，非屬強制執行法第130條有
    關意思表示之執行，其執行名義自難認可供執行法院核發執
    行命令，代債務人為終止之意思表示，應認執行法院並無逕
    代要保人終止保險契約之權，亦無命保險人即保險公司終止
    保險契約之權。又按確認之訴之判決僅止於確認法律關係存
    在或不存在，判決確定後僅生確定力，而無給付之執行力，
    是以確認之訴不包括給付之訴之效力；故債權人前以確認保
    價金債權存在為訴之聲明提起確認之訴，該訴訟僅就債權之
    有無為爭執、判斷，並未對是否需終止保險契約以實現其債
    權為爭執、審認，自難謂債權人因前確認判決已取得執行力
    。
㈣、再者，除於保險法第109條第1項及第3項、116條第6項及第7
    項、第119條、第121條第3項之事由發生，保險人始對應得
    之人或要保人給付保單價值準備金，故保單價值準備金屬一
    附停止條件之債權。今上開法定事由並未發生，且要保人陳
    文蕙亦未終止系爭保險契約，故原告請求被告給付解約金顯
    無理由。　　
四、查訴外人陳文蕙因積欠債務，經原告聲請強制執行扣押其於
    被告依保險契約之條件成就時得領取之保險金債權，並經本
    院民事執行處於109年7月28日核發執行命令（下稱系爭扣押
    命令），禁止陳文蕙收取對被告已得領取之保險給付、已得
    領取之解約金及現存之保單價值準備金債權或為其他處分，
    被告亦不得對債務人清償。被告收受上開扣押命令後，於10
    9年8月4日以陳文蕙對被告現無已得領取之保險給付、解約
    金，亦無保單價值準備金債權可供扣押為由聲明異議。本院
    民事執行處再於109年9月3日核發北院忠109司執助字第6760
    號執行命令（下稱系爭支付轉給命令），以債務人陳文蕙對
    被告保單價值準備金債權，請終止其投保之保險契約後，將
    解約金依說明三所示之方式向本院支付轉給債權人。被告復
    於109年9月15日以陳文蕙對其並無保單價值準備金債權，被
    告亦無從解除（終止）保險契約為由聲明異議。原告因而對
    被告起訴請求確認保單價值準金債權存在，經臺灣高雄地方
    法院110年度保險簡上字第2號判決確認訴外人陳文蕙對被告
    於109年7月29日有保單價值準備金123,689元債權存在確定
    。本院民事執行處於111年2月9日發函被告以：請依本院109
    年2月9日保單價值準備金換價命令將債務人所有保險契約終
    止，並將解約金解送至本院，被告對此亦聲明異議等情，均
    為兩造所不爭執，並有前揭判決在卷可稽，且經本院調閱10
    9年度司執字第6760號案卷查明無誤，此部分事實堪信為真
    實。惟原告主張執行法院核發系爭支付轉給命令，終止陳文
    蕙與被告間系爭保險契約，被告應給付原告解約金123,689
    元等情，為被告所否認，並以前揭情詞置辯，經查：
㈠、人壽保險契約之解約金屬以要保人終止契約為停止條件之債
    權：
  1.按保險法第119條第1項規定：「要保人終止保險契約，而保
    險費已付足一年以上者，保險人應於接到通知後一個月內償
    付解約金；其金額不得少於要保人應得保單價值準備金之四
    分之三。」，又保險法施行細則第11條規定：「本法所稱保
    單價值準備金，指人身保險業以計算保險契約簽單保險費之
    利率及危險發生率為基礎，並依主管機關規定方式計算之準
    備金。」，可知保單價值準備金係一計算數值，而要保人終
    止人壽保險契約之解約金，乃屬附停止條件之債權，必於要
    保人行使終止保險契約之權利後，該停止條件始為成就，保
    險人始負有給付解約金之義務。然查，原告並未提出證據證
    明本件要保人陳文蕙有向被告為終止系爭保險契約之意思表
    示，本院民事執行處雖於111年2月9日以前揭函文請被告終
    止系爭保險契約，惟被告係強制執行程序之第三人，依強制
    執行法第4條之2規定，並不受執行名義所據債權憑證效力所
    及，執行法院以執行命令要求被告終止其與債務人之系爭保
    險契約，亦依法無據；且依強制執行法第115條第3項規定，
    金錢債權因附條件、期限、對待給付或其他事由，致難以依
    同條第2項規定許債權人收取或將特定債權移轉債權人或為
    支付轉給命令者，僅得準用對於動產執行之規定拍賣或變賣
    之，況若就扣押之保險金或價值準備金，只得核發附條件之
    收取命令（臺灣高等法院院99年法律座談會民執類提案第28
    號參照）據此，執行法院尚無得逕為終止執行債務人或與第
    三人之間前開保險契約之權，是執行法院前揭逕為終止系爭
    保險契約之執行命令難認已生合法終止之效力。是系爭保險
    契約既未經要保人終止，則停止條件未成就，應認陳文蕙對
    被告目前並無解約金債權存在。
  2.又按債務人怠於行使其權利時，債權人因保全債權，得以自
    己之名義，行使其權利。但專屬於債務人本身者，不在此限
    ，民法第242條定有明文。債權人代位行使權利，係以債務
    人怠於行使其權利、有保全債權之必要，及非專屬於債務人
    之權利為前提。然系爭保險契約均為人壽保險契約等情，為
    兩造所不爭執，而人身保險之要保人就保險契約之終止權是
    否行使，應有自主決定之選擇權，要保人不行使終止權並維
    持已締結之保險契約效力存續，尚難謂係怠於行使其權利，
    執行法院應無逕為代位執行債務人即要保人終止保險契約之
    權，亦無命保險人即被告終止保險契約之權。
  3.況人身保險之保險事故，係被保險人之生存或死亡及身體健
    康，均屬於被保險人之人格權，而人格權具有一身專屬性，
    基於人身無價、某些生命保險兼具投資性、生命法益及身體
    健康法益具有一身專屬性等因素，應無代位權規定之適用（
    最高法院96年度台上字第2323號判決），是人身保險契約之
    終止權，屬以人格上法益為基礎之財產權，而專屬於要保人
    一身之權利，執行法院自不得介入而代位執行債務人終止人
    身保險契約，且債權人亦不得代位債務人終止人身保險契約
    。
  4.綜上所述，要保人陳文蕙對於被告之解約金債權停止條件既
    尚未成就，難認其對被告有解約金債權存在。況且，縱認要
    保人陳文蕙對被告有解約金債權存在云云，然本院執行處並
    未核發移轉命令，原告自不能僅因系爭扣押命令、系爭支付
    轉給命令而取得要保人陳文蕙對被告之債權，是原告直接請
    求被告給付前揭金額並加計遲延利息，應屬無據，不應准許
    。
五、綜上所述，本件原告請求被告給付系爭解約金共123,689元
    ，及自109年7月29日起至清償日止，按年息百分之5計算之
    利息，為無理由，應予駁回。
六、本件事證已臻明確，兩造其餘攻擊防禦方法及證據，核與判
    決之結果不生影響，爰不一一論列，併此敘明。
七、訴訟費用負擔之依據：民事訴訟法第78條。　　
中　　華　　民　　國　　111 　年　　7 　　月　　11　　日
                  臺灣臺北地方法院臺北簡易庭
                              法  官　李宜娟
以上正本係照原本作成。
如不服本判決，應於判決送達後20日內向本庭提出上訴狀。（須
按他造當事人之人數附繕本）。如委任律師提起上訴者，應一併
繳納上訴審裁判費。
中　　華　　民　　國　　111 　年　　7 　　月　　11　　日
　　　　　　　　　　　　　　  書記官　官逸嫻